Inventaris van het archief van de Seinmeester Th. Pansier te Scheveningen
Nationaal Archief, Den Haag
Seinmeester van de Hollandse Kusten Th. Pansier
Pansier / Seinmeester
1795-1818
merendeel 1803-1818
3403
2.80 meter; 104 inventarisnummers.
Normale geschreven en gedrukte documenten, geen bijzondere handschriften.
Nationaal Archief, Den Haag
Th. Pansier
Het archief van Theodorus Pansier (1767-1818), onder meer schepen, wijkmeester en opperbrandmeester te Scheveningen en administrateur van de Franse troepen, bevat de stukken opgemaakt uit hoofde van zijn functie als seinmeester van de Hollandse kusten. Het archief bestaat voornamelijk uit correspondentie met de raad en ministers van Marine van de Bataafse Republiek en het Koninkrijk Holland, seinmeesters en seinwachters en uit rapporten met weerberichten.
Archiefvorming
Geschiedenis van de archiefvormer
Het archief is afkomstig van den heer Theodorus Pansier, geboren 2 Juli 1767 te Scheveningen, die den 16den Januari 1797 zijne demissie bekwam als extra ordinaire chercher van de convoyen en licenten en daarna den 8sten Augustus 1803, provisioneel door den Raad van Marine der Bataafsche Republiek, werd gechargeerd met het opzicht over de op te richten seinposten langs de kust van Den Helder tot aan den Hoek van Holland, onder den titel van eersten seinmeester. Den 2den December van het jaar 1803 besloot de Raad van Marine het systeem der Hollandsche kustbeseining ook in Zeeland in te voeren en den opzichter der seinposten op Walcheren te machtigen de noodige schikkingen te treffen met den seinmeester op Voorne en Goedereede, tot welke eilanden den 27sten April 1809 het toezicht van den heer Pansier werd uitgebreid bij het besluit van den minister van Marine van het Koninkrijk Holland. Ook in het Noorden werd eene kustbeseining ingesteld. Den 29sten April 1811 ontving de heer Pansier van den schout-bij-nacht G. Verdooren de opdracht personeel aan te stellen om de seinposten, die op Texel en Vlieland zouden worden opgericht ingevolge een verzoek van admiraal De Winter van 27 April 1811, te bedienen. Den 20sten Juli 1811 volgde daarop de aanstelling van een seinmeester op die eilanden en nog later die van een seinmeester op het eiland Wangeroog. Bij Koninklijk besluit van 14 Januari 1814, n°. 77, werd de geheele kustbeseining opgeheven.
Zie ook: C.P.R. van Romburgh, De Hollandsche Kustbescherming.
Geschiedenis van het archiefbeheer
Het archief werd door bemiddeling van den Directeur van Kunsten en Wetenschappen der gemeente 's-Gravenhage, in het begin van het jaar 1920 aan het Rijk afgestaan door de dames Waterreus te Scheveningen.
De rechtstitel is (nog) onbekend
Inhoud en structuur van het archief
3.09
Inhoud
Het archief van den eersten seinmeester Pansier, die gedurende de inlijving bij Frankrijk den titel droeg van Directeur des télégraphes, zonder dat van die verandering van titel op officieele wijze blijkt, bestaat hoofdzakelijk uit correspondentie met hoogere autoriteiten en met de onder zijn toezicht gestelde seinmeesters en seinwachters.
Van groot belang schijnt deze correspondentie niet te zijn. De aandacht wordt echter gevestigd op de weerberichten, die in de weekrapporten van den seinwachter te Scheveningen voorkomen.
Aanwijzingen voor de gebruiker
Openbaarheidsbeperkingen
Volledig openbaar.
Materiële beperkingen
Aanvraaginstructie
Openbare archiefstukken kunnen online worden aangevraagd en gereserveerd. U kunt dit ook via de terminals in de studiezaal van het Nationaal Archief doen. Om te kunnen reserveren dient u de volgende stappen te volgen:
U maakt een profiel aan op www.gahetna.nl, en logt vervolgens in
Via de archiefinventaris (alleen de beschrijvingen met rode nummers) selecteert u het gewenste archiefstuk door op de knop 'Reserveren' te klikken
In het volgende scherm geeft u aan op welke dag u het archiefstuk wilt inzien
Indien u zich bevindt in de studiezaal en een tafelnummer heeft ontvangen kunt u dit nummer vermelden. Als u geen tafelnummer heeft kunt u tafelnummer 777 laten staan
Vervolgens bevestigt u uw reservering door deze te versturen.
Verwant materiaal
Beschikbaarheid van kopieën
Verwante archieven
NL-HaNA, Inventaris van het archief van Th. Pansier 1795-1799, 3.20.44
Haags Gemeentearchief, Inventaris van het archief van de Familie Pansier-Waterreus, 1749 - 1846, 0165-01
Beschrijving van de series en archiefbestanddelen
- Ingekomen besluiten van den raad van Marine der Balaafsche Republiek., 1803 Augustus 8-1805 Mei 1; 1; 1 omslag
- Ingekomen besluiten van den secretaris van Staat voor de zaken der Marine van de Bataafsche Republick., 1805 Juni 14-1806 Mei 5; 2; 1 omslag
- Ingekomen besluiten van den minister van Marine van het Koninkrijk Holland., 1806 Juni 10-1810 December 31; 3-7; 5 omslagen
  - 1806 Juni 10-December 31, 3
  - 1807 Januari 14-December 12, 4
  - 1808 Januari 8-Derember 27, 5
  - 1809 Januari 12-December 31, 6
  - 1810 Januari 6- December 31, 7
- Ingekomen brieven van den minister van Marine van het Koninkrijk Holland, den commissaris der Koninklijke Marine en andere autoriteiten., 1807 en 1809; 8; 1 omslag
- Ingekomen brieven en besluiten van den schout bijnacht Verdooren, den vice-admiraal Kikkert en andere autoriteiten. Origineelen en copieen, 1811. Januari 3-1814 Juli 6; 9-11; 3 omslagen
  Hierbij drie origineele brieven van admiraal De Winter betreffende geheime eeinen.
  - 1811 Januari 3-December 30, 9
  - 1812 Januari 4-December 21, 10
  - 1818 Januari 7-1814 Juli 6, 11
- Ingekomen brieven van de verschillende seinmeesters en van eukele seinwachters., 1803 Januari 10-1813 Januari 8 en 1818; 12-22; 11 omslagen
  Hierbij eukele brieven van den directeur van 's Lands Marine, den president van het Loodswezen, den inspecteur der Centrale Kas. enz., enz.
  - 1803 Januari 10-December 31, 12
  - 1804 Januari 4-December 31, 13
  - 1805 Januari 2-December 28, 14
    Hierin een stuk waarop even etiquet, genummerd 34.
  - 1806 Januari 3-December 27, 15
  - 1807 Januari 2-December 26, 16
  - 1808 Januari 1-December 31, 17
  - 1809 Januari 3-December 30, 18
  - 1810 Januari 5-December 29, 19
  - 1811 Januari 4-December 31, 20
  - 1812 Januari 3-December 31, 21
  - 1813 Januari 1-1814 Januari 8 en 1818, 22
- Ingekomen weekrapporten van gebeurtenissen langs de kust, en weerberichten, ingezonden door A. Zoutenbier, seinwachter van sein n° 17 (Scheveningen)., 1803 October 31-1813 November 13; 23-32; 10 omslagen
  - 1803 October 31-1804 December 30, 23
  - 1804 December 30-1805 December 29, 24
  - 1805 December 29-1806 December 28, 25
  - 1806 December 28-1807 December 27, 26
  - 1807 December 27-1809 Januari 1, 27
  - 1809 Januari 1-December 31, 28
  - 1809 December 31-1810 December 30, 29
  - 1810 December 30-1811 December 29, 30
  - 1811 December 29-1813 Januari 3, 31
  - 1813 Januari 3-November 13, 32
- Ingekomen weekrapporten en brieven van de 5de divisie der kustbeseining., 1803 November 22-1813 November 19; 33-42; 10 omslagen
  - 1803 November 22-1804 December 29, 33
  - 1805 Januari 15-December 28, 34
  - 1806 Januari 4-December 27, 35
  - 1807 Januari 1-December 26, 36
  - 1808 Januari 2-December 31, 37
  - 1809 Januari 2-December 30, 38
  - 1810 Janunri 20-December 29, 39
  - 1811 Januari 3-December 28, 40
  - 1812 Januari 2-December 26, 41
  - 1813 Januari 3-November 19, 42
- Ingekomen stukken van verschillende autoriteiten seinmeesters en anderen betreffende de liquidatie der seinposten langs de kust. Origineelen en copieën., 1814 Januari 14-1817 Februari 13; 43; 1 omslag
  Hierbij ingekomen brieven van en minuut-uitgaande brieven aan de Algemeene Rekenkamer, voorzien van een etiquet genummerd 5.
- Dag- en weekrapporten wegens telegraphische beseining der vaste kust, aan den raad van Marine der Bataafsche Republiek. Minuten. Mei. bijlagen., 1805 November 11-1805 Mei 3; 44-45; 2 omslagen
  - 1803 November 11-1804 December 28, 44
  - 1805 Januari 4-1805 Mei 3, 45
- Rapporten en brieven aan den raad der Marine van de Bataafsche Republiek, en aan het lid van dien Raad Aeneae over het personeel en materieel der seinposten. Minuten, copieën en duplicaten., 1803 Augustus 11-1805 April 8; 46; 1 omslag
- Dag- en weekrapporten wegens telegraphische beseining der vaste kust aan den secretaris van Staat voor de zaken van Marine der Bataafsche Republiek. Minuten., 1805 Mei 8-1806 Juni 11; 47; 1 omslag
- Brieven aan den secretaris van Stant voor de zaken van Marine der Bataafsche Republiek. Minuten., 1805 Mei 3-1806 Juni 2; 48; 1 omslag
- Dag. en weekrapporten wegens telegraphische Beseining der vaste kust aan den minister van Marine van het Koninkrijk Holland. Minuten., 1806 Juni 18-1811 Februari 1; 49-54; 6 omslagen
  - 1806 Juni 18-December 31, 49
  - 1807 Januari 7-December 28, 50
  - 1808 Januari 3-December 31, 51
  - 1809 Januari 4-December 29, 52
  - 1810 Januari 5-December 27, 53
  - 1811 Januari 4-Februari 1, 54
- Brieven aan den minister van Marine van het Koninkrijk Holland. Minuten, copieën, en duplicaten. Met bijlagen., 1806 Juli 23-1810 December 30; 55; 1 omslag
  Hierbij een origineele brief aan den minister van Financiën, 1809 April 3.
- Rapporten en brieven aan den schout-bij-nacht Verdooren, den vice-admiraal Kikkert en andere autoriteiten., 1810 October 21 en 1811 Januari 8-December 28; 56; 1 omslag
- Brieven en circulaires aan de verschillende seinmeesters, seinwachters en equipagemeesters. Minuten, copieën en duplicaten., 1803 September 5-1811 December 31; 57-63; 7 omslagen
  Hierbij enkele brieven aan gemeenteamblenaren, werkbazen. enz.
  - 1803 September 5-1804 December 28, 57
  - 1806 Januari 14-December 31, 58
  - 1807 Januari 5-December 24, 59
  - 1808 Januari 6-December 26, 60
  - 1809 Januari 9-December 30, 61
  - 1810 Januari 5-December 30, 62
  - 1811 Januari 6-December 31, 63
- Register van brieven aan verschillende autoriteiten voor de zaken van Marine en aan de onderscheiden seinmeesters en seinwachters., 1812 Januari 1-1814 April 11; 64; 1 deel
  De brieven aan autoriteiten beginnen vóór, de brieven aan de seinmeesters achter in het register.
- Register der dagrapporten aan den secrataris van Staat voor do zaken van Marine der Bataafsche Republiek, aan den minister van Marine en aan graaf Molitor., 1805 September 26-1813 November 18; 65; 1 band
- Ingekomen en verzonden nominatieve en fiancieelen staten der geemployeerden bij de telegraphische kustbeseining, Minuten. origineelen en copieën., 1808, 1811, 1812 en 1813; 66; 1 omslag. 24 stukken
  Hierbij staten, voorzien van een etiquet, genummerd 14, 15, 16 en 22. Onder een met n°. 15 staat: "Met een missive tengeleide ingezonden aan den Schout-bij-nagt G. Verdooren, chef militaire te Amsterdam den 6en Febr. 1811."
- Aanteekeningen en declaratiën van daggelden en verschotten, betaald en gedaan door T. Pansier. Minuten en copieën. Met bijlagen., 1803-1814; 67; 1 omslag
  Op enkele stukken etiquetten, genummerd 6, 7 en 8.
- Quitanties en andere bescheiden betreffende de décharge, aan den heer Pansier verleend voor do sloten zijner rekeningen van verschotten., 1806-1817; 68; 1 omslag
  Hierbij een stuk, waarop een etiquet, genummerd 28.
- Extract uit het register der resolutiën van het committé tot de zaken der Marine, waarin de tijdelijke aanstelling van T. Pansier en G. Lubben als extra-ordinaire cherchers wordt ingetrokken., 1797 Januari 16; 69; 1 stuk
- Acten van eedsaflegging van trouw aan het Provisioneel Algemeen bestuur en aan Zijne Hoogheid den Prins van Oranje. afgelegd door de onderdirecteuren en seinwachters der 2e 3e 4e en 5e divisie der kustbeseining., z.d; 70; 2 stukken
- Civiele staten der seinmeesters en seinwachters, ingezonden door de seinmeesters, benevens enkele verklaringen omtrent geboorte enz., door de seinwachters zelf ingediend., 1811; 71; 1 omslag
- Doopcedels van seinmeesters en seinwachters van, 1795-1813; 72; 1 omslag
  Op een dezer stukken staat met potlood aangeleekend, dat het doopeedel van Albert Klaas Zwemmer aan hem is afgegeven 35 October 1815.
  Een gedeelle dezer stukken is genummerd 1-5, 7, 11-21, 26 27 en 31.
- Signalementen, doopeedels en andere identiteitsbewijzen van Ary Borstlap, Cornelis Krijgsman en Lambrecht van Marion. benevens de origineele aanstelling tot seinwachters der beide laatstgenoemde personen., 1811 en 1812; 73; 1 omslag
  Enkele dezer stukken sijn voorzien van een etiquet, genummerd 13.
- Verklaringen van den vrederechter in het kanton Zijpe, arrondissement Alkmaar, over het recht van C. Hoogenduin op het salaris, dat nog aan zijn overleden schoonvander C. Corff als seinwachter toekwam. Copie., 1812 October 3; 74; 1 stuk
- Instructies voor de seinwachters aangaande de geheime seinen, geformeerd en gearresteerd bij het Comité tot de zaken van Marine. Gedrukt., 1795 Mei 9 en 1796 September 6; 75; 2 stukken
  Hierop etiquetten, genummerd 25 en 83.
- Instructie voor de seinwachters. Gedrukt., 76; 2 exemplaren
  Op één der exemplaren in een etiquet geplakt, genummerd 9. Bovendien is dit exemplaar voorzien van aanteekeningen.
- Orders van Pansier voor de seinwachters., 1811 September 4 en 1811 October 16; 77; 3 stukken
  Hierop een etiquet, genummerd 12.
- "Instruction pour les signaux de la ligne de l'ocaén depuis Anvers jusqu à Bayonne par ordre du vice-admiral Decrès." Gedrukt., 1812; 78; 1 katern
  Hierop een etiquet, genummerd 19.
- Instructie voor de seinwachters. Gedrukt., z.d; 79; 2 exemplaren
  Beide exempleren voorzien van een etiquet genummerd 29.
- "Instructiën der seynen, op te merken door de stuurlieden visschers." Copie., 1812 Juli 12; 80; 1 stuk
- Extract nit het register der decreten van de Provisioneele Representanten van het volk van Holland betreffende verhooging van het salaris der seinwachters., 1795 September 4; 81; 1 stuk
  Hierop een etiquet, genummerd 17.
- Brief van Pansier aan het departement Militair van Holland waarin hij verzoekt om tractementsverhooging der seinwachters. Copie., 1797 April 11; 82; 1 stuk
  Hierop een etiquet, genummerd 10.
- Brief van Pansier aan 's lands opzichter 't Hart te 's-Gravenzande betreffende de regeling der uitbetaling van het salaris der seinwachters. Copie., 1799 Maart 7; 83; 1 stuk
- Berekening der vierwekelijksche belooningen van de officieren en seinwachters van 5 September-2 October 1801. Copie duplicaat., 1801 December 31; 84; 1 stuk
  Hierop een etiquet, genummerd 31.
- Request, aan het Hof van Holland door inwoners van Scheveningen ingediend in het belang van den gedetineerden seinwachter Jan Schuurman. Minuut., 1797 October 10; 85; 1 stuk
  Hierop een etiquet, genummerd 3. Het request werd opgesteld door Pansier.
- Extract uit het verbaal van den agent van Marine van de Bataafsche Republiek, waarbij aan den gowezen seinwachter M. Boon een pensioen van f 2.10 per week wordt toegekend. Copie., 1799 November 25; 86; 1 stuk
- De verschillende seinen, de instructie voor de seinwachters en hun financieele toestand, in dichtvorm beschreven door P. Zuidheek, seinwachter op post n°. 14 te Noordwijk aan Zee., 1804; 87; 1 deeltje
  Hierop een etiquet genummerd 32.
- Enkele bepalingen om bij het doen nachtseinen te kunnen onderscheiden, vanwaar een gedaan sein herkomstig is., Z.d; 88; 1 stuk
- Lijsten der verschillende seinen, te gebruiken langs de Hollandsche en Zeeuwsche kusten., 1811-1813 en Z.d; 89; 1 omslag
  Een gedeelte der stukken voorzien van etiquetten. genummerd 20, 27, 30 en 34.
- Description d'un semaphore à l'usage des signaux de côte. Gedrukt., Z.d; 90; 1 deeltje
  Hierop een etiquet, genummerd 21.
- Rapport van J. Blanken Jansz. over het oprichten van de seinposten langs de kust van Den Helder tot aan den Hoek van Holland. Copie., 1795 Mei 21; 91; 1 stuk
  Hierbij is gevoegd sub a de order, waarnaar de zaken der seinen in het jaar 1794 werden geregeld in het Noorder-kwartier. Op het. raport bevindt zich een etiquet, genummerd 24.
- Bestek van het timmerwerk van wachthuizen en profielteekeningen hiervan., z.d; 92; 3 stukken
- Teekening van de vuurbaak., z.d; 93; 1 stuk
- Teekeningen van seintuig. Gedrukt., 94; 5 stukken
  Met Inkafdrukken van de zegels van den raad van Marine op één exemplaar en van het ministerie van Marine en Koloniën op 4 exemplaren.
- Extract uit het register der decreten van de provisioneele Representaten van het Volk van Holland betreffende het aanschaffen van verrekijkers, bestemd voor de seinwachters op Goedereede., 1795 September 10; 95; 1 stuk
  Hierop een etiquet, genummerd 18.
- Verslag ter kennisgeving aan het "Committé tot de militaire zaaken van Holland", nopens het in gereedheid brengen van een seinsteng te Scheveningen en de aanstelling van twee seinwachters met een ontwerp-verzoekschrift van genoemde seinwachters aan het Committé., 1795; 96; 2 stukken
  Hierop een etiquet, genummerd 2.
- Carte figurative de la côte de Hollande y compris le Helder jusqu'à l'extrémité de Goeree., z.d; 97; 1 stuk
- Brief van Johannes Bossée, vice-president van den raad van 's-Gravenhage, waarin hij Pansier meedeelt, dat de ratificatie van den vrede met Frankrijk door het lossen van het kanon bekend gemaakt zal worden, mits dit niet strijdig is met bepaalde seinen., 1795 Juni; 98; 1 stuk
- Ingekomen brief en minuut-uitgaande brieven van de leden der Vaderlandsche Sociëteit te Scheveningen aan volksvergaderingen van andere plaatsen, betreffende de verkiezingen op het platte land., 1795, 1796 en 1797; 99; 1 omslag
  Hierop etiquetten, genummerd 12.
- Ingekomen brieven van particulieren aard., (c. 1796), 1805 September 16, 1815 April 7 en 1817 Maart 16; 100; 4 stukken
- Dagrapporten en een weekrapport van den schout-bijnacht Van Woensel aan den agent van Marine van de Bataafsche Republiek. Origineel., 1800 en 1801; 101; 3 stukken
  Het weekrapport met een etiquet, genummerd 28.
- Minuut-verzoekschrift van T Pansier aan den minister van Justitie en Politie em tot schepen van Den Haag te worden benoemd., 1810; 102; 1 stuk
- Minuut-verzoekschrift van T. Pansier aan den Prins van Oranje-Nassau, Souverein Vorst der Vereenigde Nederlanden om voor 1815 wederom eene toelage van f 600.-te mogen ontvangen en om die toelage te realiseeren tot pensioen, totdat hem in Den Haag of Scheveningen een "convenabel bestaan zal wezen gebenificeerd"., 1814; 103; 1 stuk
  Hierop een etiquet genummerd 39.
- Brief van M. van der Lubbe aan zijn neef M. Waterreus Lzn. te 's Gravenhage., 1849 Mei 18; 104; 1 stuk